【裁判字號】    91,上易,353
【裁判日期】    920429
【裁判案由】    損害賠償
【裁判全文】
臺灣高等法院臺中分院民事判決  九十一年度上易字第三五三號
    上  訴  人  統聯汽車客運股份有限公司
    法定代理人  丙○○
    訴訟代理人  丁○○
                壬○○
    視同上訴人  己○○
    訴訟代理人  庚○○
    被  上訴人  甲○○
                戊○○
    複  代理人  乙○○
                辛○○
右當事人間請求損害賠償事件，上訴人對於中華民國九十一年七月二十六日臺灣臺中
地方法院九十一年度訴字第三八五六號第一審判決提起上訴，本院判決如左：
    主    文
原判決關於命上訴人及視同上訴人連帶給付被上訴人甲○○超過新臺幣肆拾柒萬捌仟
肆佰零壹元暨該部分訴訟費用及假執行之裁判，及命上訴人及視同上訴人連帶給付被
上訴人戊○○超過新臺幣貳拾萬柒仟柒佰壹拾元暨該部分訴訟費用及假執行之裁判，
均廢棄。
右開廢棄部分，被上訴人在第一審之訴及假執行之聲請均駁回。
上訴人其餘上訴駁回。
第一審訴訟費用（除確定部分外）、第二審訴訟費用由被上訴人甲○○負擔百分之五
，被上訴人戊○○負擔百分之三，餘由上訴人及視同上訴人連帶負擔。
    事實及理由
一、按連帶債務人中之一人，受確定判決，而其判決非基於該債務人之個人關係者，
    為他債務人之利益，亦生效力，民法第二百七十五條定有明文。又訴訟標的，對
    於共同訴訟之各人，必須合一確定者，共同訴訟人一人之行為，有利益於共同訴
    訟人者，其效力及於全體；不利益者，對於全體不生效力，民事訴訟法第五十六
    條第一項第一款亦有明文。至是否有利益或不利益於其他共同訴訟人，係指於行
    為當時就形式上觀之，有利或不利於共同訴訟人而言。非指經法院審理結果有利
    者其效力及於共同訴訟人，不利者其效力不及於共同訴訟人而言，故共同訴訟人
    中之一人，對於下級法院之判決聲明不服提起上訴，在上訴審法院未就其內容為
    審判之前，難謂其提起上訴之行為對於他共同訴訟人不利，其效力應及於共同訴
    訟人全體，即應視其上訴為共同訴訟人全體所為（最高法院五十二年台上字第一
    九三○號判例意旨參照）。本件被上訴人於原審以統聯汽車客運股份有限公司（
    以下簡稱統聯公司）及己○○為共同被告請求連帶負損害賠償責任，原審判命二
    人應連帶給付被上訴人甲○○新台幣（下同）五十一萬九千七百零二元，連帶給
    付戊○○二十二萬八千四百八十元，及均自民國（下同）九十一年三月二十六日
    起至清償日止，按年息百分之五計算之利息，僅統聯公司對之不服提起上訴，且
    提出之抗辯非僅基於其個人之關係，就形式上觀之，係為有利益於其他共同訴訟
    人之行為，依民事訴訟法第五十六條第一項第一款之規定，其效力應及於其他共
    同訴訟人，故己○○雖未提起上訴，仍因共同訴訟人統聯公司合法上訴而為其效
    力所及，乃將己○○視同上訴人進行訴訟程序，合先敘明。
二、被上訴人於原審起訴主張：視同上訴人己○○受僱於上訴人統聯公司擔任營業大
    客車駕駛，於八十九年十月十日下午九時三十分許，因執行職務而駕駛車號ＦＴ
    －九八六號營業大客車，沿國道一號高速公路，由北往南方向行駛，途經該路一
    八八公里六百公尺處，因疏於注意，未與前車保持隨時可煞車之距離，且未注意
    車前狀況，適值該路段正施工中，速限應在時速八十公里以下，視同上訴人己○
    ○竟以九十五公里之時速行駛，由後追撞同向在前之被上訴人甲○○駕駛搭載另
    被上訴人戊○○之車號ＮＥ－九四八六號自小客車，致被上訴人甲○○受有鼻骨
    骨折、頸椎損傷、肋骨骨折及血尿等傷害，被上訴人戊○○受有左側下頷骨角、
    下頷骨正中聯合處骨折、頭面外傷、腦震盪挫傷、面裂傷併下頷骨折等傷害，被
    上訴人甲○○受有支出醫療費用二萬五千一百六十二元、看護費用三萬六千元、
    交通費用五千八百元、工作收入損失三百四十八萬八千五百三十元、精神上損害
    一百萬元等損害；而被上訴人戊○○受有支出醫療費用三萬一千六百七十二元、
    交通費用八千元、精神上損害八十萬元等損害，爰依民法第一百八十四條第一項
    前段、第一百八十八條第一項前段、第一百九十三條第一項、第一百九十五條第
    一項請求上訴人及視同上訴人連帶給付上開金額等語（原審判命上訴人及視同上
    訴人應連帶給付被上訴人甲○○五十一萬九千七百零二元，連帶給付被上訴人戊
    ○○二十二萬八千四百八十元，及均自九十一年三月二十六日起至清償日止之法
    定遲延利息，並為附條件假執行之宣告，併駁回被上訴人其餘請求暨該部分假執
    行之聲請。僅上訴人統聯公司不服，提起本件上訴，被上訴人未據聲明不服）。
    並聲明：上訴駁回。
三、上訴人統聯公司則以：(一)本件兩車發生車禍之地點位於外線車道槽化線附近，原
    審採九十一年三月二十五日公警國三交字第○九一○○○三二七一號函，認撞車
    點在王田交流道出口，尚未超過出口匝道，事實上被上訴人甲○○依道路事故調
    查報告表上之現場圖，應已過了匝道口，而且以其謂當時八十公里之時速與位置
    實無下匝道之可能。再者，被上訴人甲○○欲經由王田交流道下高速公路，應早
    於匝道口即一百八十八公里處之前即減速進入下交流道專用之減速車道，而不應
    於一百八十八公里六百公尺正常之主線車道（外線車道）行駛遭視同上訴人己○
    ○撞及，被上訴人甲○○欲掩蓋驟然減速或驟然停車之事實，仍謂當時時速約八
    十公里行駛於外線車道，顯與前揭應已減速進入減速車道之陳述不合，故被上訴
    人甲○○實因錯過欲下之王田交流道後，驟然減速欲強行轉下交流道（應有臨停
    倒車轉下王田交流道之嫌）之際，視同上訴人己○○駕駛營業用大客車自後駛至
    該處，依正常速度已無法緊急煞車或變換車道，以致發生碰撞，應由被上訴人甲
    ○○負過失責任。(二)關於被上訴人請求之金額，其中(1)強制保險給付部分應剔除
    ；(2)醫療費用中關於伙食費、證明書費、病房費、膳食費、診斷書費、頸圈費部
    分，非必要醫療項目，被上訴人甲○○請求金額應剔除一萬二千五百十七元、被
    上訴人戊○○請求金額應剔除四百九十九元；(3)被上訴人甲○○之傷勢未及四肢
    ，尚不影響其行動，則其往返醫療院所應以通常之交通工具即大眾運輸工具為必
    要，依被上訴人甲○○居住台中縣大肚鄉，往返台中市區之公車費用應在一百元
    至一百五十元間，是被上訴人甲○○請求之交通費用逾此金額部分應予剔除；(4)
    被上訴人甲○○迄未提出任何證明有工作之事實，則是否確有工作已非無疑，原
    審未慮及此逕以最低工資為計算顯係不當，被上訴人甲○○並無工作，其主張喪
    失勞動能力部分宜予扣除；(5)關於精神賠償部分，請斟酌視同上訴人己○○肇事
    後主動承認肇事，而上訴人統聯公司近年來因競爭激烈及成本上揚曾減資及仍有
    負債，九十年度營業結算雖有些許盈餘仍不敷虧損，本件最終賠償義務人即視同
    上訴人己○○甫於刑事部分執行完畢，並無財產可負擔高額賠償金額，原審核定
    應分別賠償被上訴人甲○○、戊○○四十萬元、二十萬元，仍嫌過高，應酌減至
    相當金額以昭公允等情，資為抗辯。上訴聲明：(一)原判決不利於上訴人部分均廢
    棄。(二)右開廢棄部分，被上訴人在第一審之訴及假執行之聲請均駁回。視同上訴
    人己○○到庭陳述稱：上訴聲明及主張、陳述均與上訴人統聯公司同。
四、被上訴人主張視同上訴人己○○係受僱於上訴人統聯公司之司機，於八十九年十
    月十日晚間九時三十分許，駕駛車牌號碼ＦＴ─九八六號營業用大客車，沿國道
    一號高速公路，由北往南方向行駛，途經一百八十八公里六百公尺處，自後撞及
    上訴人甲○○所駕駛搭載另上訴人戊○○之車牌號碼ＮＥ─九四八六號自小客車
    ，致被上訴人甲○○受有鼻骨骨折、頸椎損傷、肋骨骨折及血尿等傷害，被上訴
    人戊○○受有左側下頷骨角、下頷骨正中聯合處骨折、頭面外傷、腦震盪挫傷、
    面裂傷併下頷骨折等傷害之事實，已據被上訴人提出診斷證明書等件為證，復為
    上訴人所不爭執，堪認為真實。惟上訴人抗辯：本件車禍事故實肇因於被上訴人
    甲○○錯過欲下之王田交流道後，驟然減速欲強行轉下交流道（應有臨停倒車轉
    下王田交流道之嫌）之際，適視同上訴人己○○駕駛營業用大客車自後駛至，始
    發生碰撞，被上訴人甲○○應負過失責任云云；被上訴人甲○○否認前情，是本
    件爭點首為本件車禍之發生，視同上訴人己○○及被上訴人甲○○過失責任之歸
    屬為何？
（一）按行車速度，依標誌之規定；汽車在同一車道行駛時，除擬超越前車外，後車
      與前車之間應保持隨時可以煞停之距離；汽車行駛時，駕駛人應注意車前狀況
      ，並隨時採取必要之安全措施，道路交通安全規則第九十三條第一項、第九十
      四條第一項、第三項分別定有明文。查視同上訴人己○○於前揭時地駕車自應
      注意上述道路交通安全規則之規定，本件肇事路段速限為時速八十公里，有內
      政部警政署國道公路警察局道路交通事故調查報告表影本一份在卷可稽（原審
      卷第十一頁），而依當時情形，復無不能注意之情事，詎其能注意，竟疏未注
      意行車速度、未與前車保持隨時可以煞停之安全距離，及車前狀況，猶貿然以
      時速九十五公里之高速行駛，因而肇事，致被上訴人甲○○、戊○○分別受有
      前揭傷害，足見視同上訴人己○○自有過失。又本件事故經送臺灣省台中市區
      車輛行車事故鑑定委員會、臺灣省車輛行車事故覆議鑑定委員會鑑定結果，均
      同認視同上訴人己○○為肇事因素，分別有該鑑定委員會鑑定意見書、覆議函
      文附於本件刑事案卷可按，是上訴人主張視同上訴人己○○於本件車禍之發生
      並無過失，要無足採。
（二）至上訴人抗辯被上訴人甲○○駕駛之自小客車已超過王田交流道之出口匝道，
      仍欲強行倒車下交流道，始與視同上訴人己○○駕駛之車輛發生車禍，則被上
      訴人甲○○亦有過失云云。查本件車禍撞擊點係在國道一號高速公路南下一百
      八十八公里六百公尺處之外線車道，原審就兩車之撞擊點是否已過王田交流道
      之出口匝道，函請內政部警政署國道公路警察局第三警察隊查明，經該隊於九
      十一年三月二十五日以公警國三交字第○九一○○○三二七一號函函覆以：「
      ‧‧兩車均行駛外側車道，撞擊點於王田交流道出口，尚未超過出口匝道，肇
      事地點因為施工路段，槽化線與路肩均有數公里之紐澤西護欄區隔，對於施工
      區域難以正確劃入於現場圖中」等語（見原審卷第一七○頁）；而證人即本件
      車禍事故至現場處理之警員邢慧屏於本院到庭結證稱：事故當時的路段是在施
      工，因封閉路肩施工，所以當時只有內側及外側二個車道。肇事車輛發生事故
      的位置應該是還沒有到槽化線，且當時減速車道也是封閉的，當時要下交流道
      有看板可以看，但是車道很短，內側、外側看到看板的地方就已經要下交流道
      了。根據現場小客車最早的掉落物還沒有到達出口處，研判當時撞擊時還沒有
      過槽化線，是被撞擊後才過槽化線的，只是負責繪製現場圖的隊員沒有在圖上
      標示等情明確，並當庭繪製肇事路段位置及道路現況圖一張附卷（本院卷第七
      十七、七十八頁及第八十二頁）；足證本件事故之撞擊點確未超過王田交流道
      出口匝道甚明。雖證人即事發當時乘坐在視同上訴人己○○駕駛之營業大客車
      右前座第一排之乘客戴文興於警訊中證稱：「當時視線不良，前方一部ＮＥ─
      九四八六小客車，該車不知何因可能停於車道上，我發現時，ＦＴ─九八六大
      營客車即撞上該車之車尾」等語（見原審卷第十三頁所附警訊筆錄），惟其僅
      以「可能停於車道上」，而非明確指述被上訴人甲○○確有將車停於車道上之
      情形；再參酌證人戴文興於本院刑事庭審理時證述：「（問：當時告訴人（即
      被上訴人）的車子是在開，還是停止那裡？）感覺上對方速度慢，當時沒有打
      方向燈」等情（詳見卷附影印之本院九十年度交上易第二三七八號刑事卷宗）
      ，亦僅稱被上訴人甲○○所駕駛之小客車速度慢，但未提及有停車之狀況，是
      上訴人辯稱被上訴人甲○○因錯過王田交流道出口而將車停於車道乙情，已乏
      所據。另證人戴文興於本院刑事庭審理時，固曾證述：「（問：是已經過了柵
      島還是在分柵島上？）已經過了柵島，撞到時還在高速公路。」等語，惟證人
      戴文興亦證稱當時交流道沒有路燈、視線不良等語（詳見同前影印刑事卷宗）
      ，況前開證詞距本件車禍發生時已事隔一年有餘（證人於警訊、偵查及原審刑
      事庭審理中，均未證述撞擊點已過匝道口），以該路段正值施工，且視同上訴
      人己○○於時速九十五公里之高速猝然撞擊前車之際，證人戴文興是否確注意
      到撞擊點係在王田交流道匝道口之前或後，並非無疑，實難僅憑證人戴文興之
      證詞，遽認本件撞擊點已超過王田交流道匝道口，故上訴人辯稱被上訴人甲○
      ○已車行過王田交流道匝道口乙情，尚難憑採。再者，被上訴人甲○○居住台
      中縣大肚鄉，均經由王田交流道往返台中市區，對王田交流道之位置應相當熟
      稔，錯過交流道之可能性甚低，且王田交流道因施工封閉部分道路，已據證人
      邢慧屏證述明確，則被上訴人甲○○僅能行駛外線車道下交流道，而欲下交流
      道之際自應減速，並打指示方向燈，此亦據被上訴人甲○○陳述在卷，視同上
      訴人己○○既與被上訴人甲○○行駛於同一車道，視同上訴人己○○之後車本
      即應與被上訴人甲○○之前車保持隨時可以煞停之距離，並隨時注意車前狀況
      ，惟視同上訴人己○○猶以時速九十五公里，而行駛於限速八十公里之施工路
      段，顯然已超速行駛，而無法保持隨時可以煞停之距離，始肇本件車禍事故。
      是上訴人前開辯詞，均屬無據。
（三）綜上所述，本件車禍事故乃因視同上訴人己○○未與前車保持安全間距及注意
      車前狀況，且未依速限規定以時速九十五公里之高速行駛施工路段始肇事，被
      上訴人甲○○應無何過失可言，是上訴人辯稱被上訴人甲○○已超過王田交流
      道之出口匝道，仍欲強行倒車下交流道或貿然停車或驟然減速，使視同上訴人
      己○○無法避免撞及被上訴人甲○○駕駛之車輛云云，要無可採。
六、按因故意或過失，不法侵害他人之權利者，負損害賠償責任；不法侵害他人之身
    體或健康者，對於被害人因此喪失或減少勞動能力或增加生活上之需要時，應負
    損害賠償責任；不法侵害他人之身體、健康、名譽、自由、信用、隱私、貞操或
    不法侵害其他人格法益而情節重大者，被害人雖非財產上之損害，亦得請求賠償
    相當之金額；受僱人因執行職務，不法侵害他人之權利者，由僱用人與行為人連
    帶負損害賠償責任，民法第一百八十四條第一項前段、第一百九十三條第一項、
    第一百九十五條第一項前段、第一百八十八條第一項前段分別定有明文。本件視
    同上訴人己○○於執行職務時，因過失不法侵害被上訴人之身體及健康，已如前
    述，且被上訴人所受傷害與視同上訴人己○○之過失行為間有相當因果關係；而
    視同上訴人己○○係受僱於上訴人統聯公司，擔任司機乙職，依上開規定，僱用
    人即上訴人統聯公司自應就視同上訴人己○○不法侵害被上訴人權利所生之損害
    ，負連帶賠償責任。茲就被上訴人請求之金額，分述如下：
（一）被上訴人甲○○部分：
  １、醫療費用部分：被上訴人甲○○於原審主張因本件車禍致其受有其鼻骨骨折、
      頸椎損傷、肋骨骨折及血尿等傷害，共計支出醫療費用二萬五千一百六十二元
      ，並提出台中榮民總醫院、秀傳紀念醫院、許緯文耳鼻喉科診所、正德傷殘用
      具製造廠有限公司、沙鹿童綜合醫院梧棲分院、中國醫藥學院附設醫院收據影
      本共四十一張附卷可稽。其中上訴人抗辯診斷證明書費非治療必要支出，不
      得請求賠償，被上訴人亦表示同意扣除該部分金額（本院卷七十九頁），則秀
      傳紀念醫院八十九年十月二十日、九十一年一月二十九日收據證明書費各一百
      元，台中榮民總醫院八十九年十一月三日、九十年三月七日收據診斷書及證書
      費八十元、一百五十元，中國醫藥學院附設醫院九十一年二月二日收據證明書
      費一百五十元，合計五百八十元，應予扣除。依正德傷殘用具製造廠有限公
      司所出具之統一發票記載，被上訴人甲○○共購買二個頸圈，其中美製二千八
      百元、台製則為一千二百元，上訴人抗辯應購買台製頸圈即可，查被上訴人甲
      ○○並未對於購買美製或台製頸圈之功能、效用是否有差別，說明購買美製頸
      圈之必要性，此由其於本院陳述係因購買當時貨架上沒有陳列台製頸圈始選購
      美製頸圈，後來才知道有台製頸圈可知（本院卷第一百頁），被上訴人甲○○
      因本件車禍致頸椎損傷，治療上自有使用頸圈固定之必要，然使用台製或美製
      頸圈之功能、效用既無二致，應認台製頸圈即屬相當，故上訴人抗辯應剔除價
      差一千六百元，為有理由。按民法第一百九十三條第一項所謂增加生活上之
      需要，係指被害人被害以前並無此需要，因為受侵害始有支付此費用之需要者
      而言，因此身體受不法侵害，需住入醫院治療，於住院期間所支付之伙食費，
      應屬增加生活上需要之費用，加害人應予賠償（最高法院八十九年度台上字第
      一四八五號判決要旨參照）。是被上訴人甲○○因本件車禍須入院治療，基於
      住院之特殊環境，由醫院控制供給之膳食，因此支出之膳食費用，自得請求賠
      償，上訴人辯稱即使被上訴人甲○○未受傷住院，仍不免此費用云云，尚嫌無
      據。上訴人抗辯被上訴人甲○○自行改換病房等級，此差額八千四百零二點
      七元自非必要費用等語，被上訴人對於其自付病房差額費用為八千四百零二點
      七元不爭執（見本院卷第一百頁）。查被上訴人甲○○於八十九年十月二十日
      入台中榮民總醫院住院治療，至同年十一月三日出院，住院期間係住二等病房
      ，已據被上訴人甲○○自陳在卷，而一般健保給付之三等病房與二等病房之設
      備差距不大，以被上訴人甲○○受傷程度，本院認住二等病房尚屬合理，因此
      支出之病房差額費，仍應認此部分支出為治療上所必要之合理費用，上訴人辯
      稱被上訴人自行改換病房等級所自付之差額不得請求云云，非屬可採。綜上，
      除以上應予剔除之證明書費五百八十元、頸圈差額一千六百元外，其餘醫療費
      用之支出，依被上訴人甲○○所受傷害情形，及所提出之收據載明治療費類別
      ，係增加被上訴人甲○○生活上之負擔，自屬治療上之必要費用，則被上訴人
      甲○○得請求上訴人及視同上訴人連帶賠償醫療費用之金額為二萬二千九百八
      十二元，逾此部分之請求，不應准許。
  ２、增加生活上之必要費用部分：
      看護費用部分：
        被上訴人甲○○主張因本件車禍事故支出看護費用三萬六千元，已據其提出
        收據影本二張為據，復經證人王鳳菁於原審證述確在被上訴人甲○○於八十
        九年十月十一日至同年十一月三日住院治療期間，在醫院擔任看護工作等語
        在卷（原審卷第五十六頁），衡諸被上訴人甲○○因本件車禍受有鼻股骨折
        、頸椎損傷、肋骨骨折、血尿等傷害，且於上開期間住院接受治療等情，依
        其當時之病情，自無法自行料理生活，其僱請特別看護自屬增加生活上之必
        要費用，此部分主張應予准許。
      交通費用部分：
        被上訴人甲○○主張因本件車禍受傷需搭乘計程車至醫院治療，共支付交通
        費用五千八百元，業據其提出收據影本十二張為證，經查，證人即出具前開
        收據之陳火旺、陳萬煌於原審到庭證稱渠等雖非開計程車為業，但確實於前
        開收據所載之時間，載送被上訴人甲○○、戊○○往返醫院就醫，車資係以
        一般計程車行情計付之，而前開收據係事後依照就診日期開立等語在卷（見
        原審卷第五十六、五十七頁），故被上訴人甲○○確有搭乘計程車往返醫療
        院所就醫，並支付車資等情，應堪採信，殊不因收據是否事後開立而異其支
        付車資之事實。又被上訴人甲○○主張其於臺中縣大肚鄉住處分別往返台中
        榮民總醫院、彰化秀傳醫院所支出之車資，每趟往返分別為六百元及一千元
        等情，核與卷附之台中市計程車駕駛員職業工會九十一年三月二十一日以中
        市計工字第二七○號函所附之「台中市出租計程車里程長途議價參考表」乙
        份所列台中市計程車赴台中榮民總醫院及彰化之長途議價一般行情，各為三
        百元及五百元等情相符；惟依前開收據其中「八十九年十一月十六日坐車至
        榮總六百元」之收據，及九十年一月二日、九十年一月六日、九十年二月一
        日、九十年四月二十四日、九十年四月二十八日、九十年五月八日「載甲○
        ○坐車至大肚看病」之收據六張，前者與被上訴人甲○○所提出之至台中榮
        民總醫院之就診日期不符，後者除就診日期不符外，亦未說明究赴位於大肚
        之何處就醫，且未舉證與其所受傷害有無關聯，故上述七張收據所列金額共
        計二千四百元之車資，礙難准許，是被上訴人甲○○此部分主張在三千四百
        元之範圍內為有理由，應予准許，逾此範圍之請求則不應准許。至上訴人抗
        辯被上訴人甲○○所受傷勢未及四肢，不影響其行動，其往返醫療院所應以
        通常之交通工具即大眾運輸工具為必要云云。然查，依被上訴人甲○○因本
        件車禍所受傷勢觀之，其四肢固無傷害，惟頸椎損傷需以頸圈固定，鼻骨骨
        折、肋骨亦有多處骨折，傷勢實屬嚴重，倘認被上訴人甲○○往返醫療院所
        治療時僅得搭乘公車，須忍受擁擠或碰撞傷處之痛苦，未免過苛，故本院認
        被上訴人甲○○搭乘計程車往返醫療院所就醫應屬合理且必要，上訴人前揭
        所辯，尚不足採。
  ３、工作收入損失：被上訴人甲○○主張本件車禍事故前係受僱於川都冰室擔任
      會計工作，每月薪資三萬元，因本件車禍事故頸椎部分嚴重受損，致頭頸部分
      無法正常轉動，喪失部分勞動能力，依每年薪資十三個月（含十二個月薪資及
      年終獎金一個月薪資）三十九萬元計算至六十五歲退休，共計四百二十九萬元
      ，並依霍夫曼式扣除中間利息一次請求三百四十八萬八千五百三十元等語。經
      查：
      (1)原審分別函詢秀傳紀念醫院及台中榮民總醫院分別就被上訴人甲○○因本件
        車禍所受傷害有無回復可能性或是否造成永久性傷害及相當殘廢等級為何，
        及其所受傷害及其任職於冰室之工作性質，其自車禍發生後不能工作之日
        數為何，經秀傳紀念醫院九十一年三月十九日（９１）明秀醫字第九一○三
        二○號函函覆：「病患何女士（即被上訴人甲○○）‧‧其症狀有回復之可
        能，亦不符合勞工保險殘廢等級所列之項目。」等語，及台中榮民總醫院九
        十一年五月二十三日中榮醫行字第○九一○○○二一九二號函函覆：「‧‧
        ‧二、何君（即被上訴人甲○○）於八十九年十月十日受傷，同年十月二十
        日至本院住院診治，十月二十三日手術治療，十一月三日出院。診斷為頸椎
        受傷合併第四、五頸椎移位，故接受手術整復位及內固定術。同時何君仍有
        左側胸第五、六、七肋骨骨折；出院後門診複查僅三次。三、‧‧，一般而
        言手術日後之三週內不宜工作，手術日後之三個月內不適宜較多工作。」等
        語（見原審卷第一五二頁及第一八二、一八三頁），是被上訴人甲○○因本
        件車禍所受傷害，尚有回復之可能，未達終身失其一部或全部功能之殘廢，
        則被上訴人甲○○主張永久喪失部分勞動能力，自無足取。參諸被上訴人甲
        ○○自承擔任冰室會計工作之工作內容及性質，及前開台中榮民總醫院函
        認被上訴人甲○○於手術日後三個月內（即八十九年十月二十三日至九十年
        一月二十二日止）不宜較多工作，本院認被上訴人甲○○自本件車禍發生後
        即八十九年十月十日起至九十年一月二十二日止喪失勞動能力約達三個半月
        ，超過此範圍之主張則洵屬無據。
      (2)次查，身體或健康受侵害，而減少勞動能力者，其減少及殘存勞動能力之價
        值，不能以現有之收入為準，蓋現有收入每因特殊因素之存在而與實際所餘
        勞動能力不能相符，現有收入高者，一旦喪失其職位，未必能自他處獲得同
        一待遇，故所謂減少及殘存勞動能力之價值，應以其能力在通常情形下可能
        取得收入為標準。本件被上訴人甲○○固主張本件事故發生前係受僱於川都
        冰室（經稅捐機關核定免用統一發票之商號，故無薪資扣繳憑單）擔任會
        計工作，每月薪資三萬元，並提出由該冰室負責人即被上訴人甲○○之夫
        陳萬居所開立之薪資證明為證，但依原審函財政部臺灣省中區國稅局沙鹿稽
        徵處九十一年二月八日中區國稅沙鹿徵字第○九一○○○二七一二號函所檢
        送之被上訴人甲○○八十八年度綜合所得稅核定通知書及八十九年度綜合所
        得稅結算申報書影本所示，被上訴人甲○○僅有申報有營利及利息所得，但
        並未申報任何薪資所得，故其主張每月受有三萬元之薪資所得乙情，即非無
        疑；又原審再向勞工保險局及中央健康保險局函查被上訴人甲○○之投保資
        料，分別經勞工保險局以九十一年二月十八日保承資字第一○○三八九四號
        函函覆：「原告甲○○自八十二年十二月二十九日退保後，迄今並未再投保
        勞工保險。」，中央健康保險局九十一年三月十三日健保承字第○九一○○
        ○四三七六號函函覆：「原告甲○○於八十四年三月一日在臺灣省台中農田
        水利會加保，投保金額為一萬九千二百元，目前仍在保中。」等情，是尚無
        得以勞工保險投保金額作為其薪資所得之參考依據，且亦無從得知被上訴人
        甲○○係以全民健康保險法第八條第一項第三款第一目之第三類被保險人身
        份投保，或係以同法第九條及第十八條之眷屬身份投保，其雖依全民健康保
        險保險費負擔金投保金額第五級而以一萬九千二百元金額投保，惟該金額是
        否得視為其薪資所得，尚非無疑。然查，我國勞工之基本工資自八十六年十
        月十六日起調整為每月一萬五千八百四十元，此為本院職務上已知之事項，
        係屬一般具有勞動工作能力者可得之最低基本工資，故本院斟酌被上訴人甲
        ○○之身體健康狀態、教育程度、專門技能、社會經驗等，認其應具有一般
        勞動工作能力，其喪失勞動能力之計算，應以上開勞工基本工資為計算基準
        ，核屬相當。至上訴人抗辯被上訴人甲○○既未依法繳納稅捐，可證其本無
        工作，不得為此部分請求云云，然被上訴人甲○○固未依法申報繳納稅捐，
        以其能力在通常情形下仍可能取得相當工作收入，上訴人前開所辯，即無足
        採。
      (3)綜上所述，被上訴人甲○○得請求賠償之工作收入損失為五萬五千四百四十
        元（計算式：15840×3.5＝55440）。本件被上訴人甲○○之請求在前開金
        額範圍內為有理由，應予准許，逾此範圍之請求，應予駁回。
  ４、精神慰撫金：
      按精神慰撫金核給之標準固與財產上損害不同，然非不可斟酌雙方身分資力與
      加害程度，及其他各種情形核定相當之數額，最高法院著有五十一年台上字第
      二二三號判例可資參照。查被上訴人甲○○因本件車禍受有鼻骨骨折、頸椎損
      傷、肋骨骨折及血尿等傷害，於八十九年十月十一日起至同年月二十日止在秀
      傳紀念醫院住院治療，復於八十九年十月二十日起至同年十一月三日止在台中
      榮民總醫院住院診治，其間因頸椎受傷合併第四、五頸椎移位而於同年十月二
      十三日接受手術整復位及內固定手術，而須休養約三個月，其輾轉就醫於秀傳
      紀念醫院、台中榮民總醫院、中國醫藥學院附設醫院及童綜合醫院，猶須忍受
      身體之傷害、治療過程之痛苦，其精神上之痛苦難以言喻。查被上訴人甲○○
      （四十年十二月七日生）年方五十，其所受傷害已逐日復原中，且其症狀有回
      復之可能，尚不致造成永難回復之傷害，其八十八年度綜合所得稅核定為營利
      及利息收入共計四十萬二千九百三十一元，並自陳其學歷為台中商專附設補習
      學校高級部畢業，目前任職於其夫經營之川都冰室擔任會計工作；視同上訴
      人己○○於本件車禍肇事後，犯罪未發覺前，即向到場警員表示係其肇事，自
      首而接受裁判（此有證人即到場處理之警員吳文雄於刑事審理時到庭結證屬實
      足供採認），甫於九十二年二月一日執行完畢；而上訴人統聯公司為一知名客
      運公司，依九十年度營利事業所得稅申報資料（見原審卷第一四二至一四八頁
      ）可知，其營運正常、獲利穩定，爰斟酌上開情狀，及兩造之身分、地位、經
      濟狀況等一切情狀，認被上訴人甲○○請求四十萬元之精神慰撫金為適當，逾
      此範圍之請求，則不應准許。
（二）被上訴人戊○○部分：
  １、醫療費用部分：被上訴人戊○○於原審主張因本件車禍受有左側下頷骨角、下
      頷骨正中聯合處骨折、頭面外傷、腦震盪挫傷、面裂傷併下頷骨折等傷害，共
      計支出醫療費用三萬一千六百七十二元，並提出台中榮民總醫院、秀傳紀念醫
      院、許緯文耳鼻喉科診所、樹榮藥房、王弘志牙醫診所、祥展陶牙製作中心收
      據影本共二十二張附卷可憑。其中上訴人抗辯診斷證明書費非治療必要支出
      ，不得請求賠償，被上訴人亦表示同意扣除該部分金額（本院卷七十九頁），
      則秀傳紀念醫院八十九年十月十一日至八十九年十一月十一日收據證明書費一
      百三十元，台中榮民總醫院八十九年十二月七日、同年月二十一日收據證明書
      費各二百元，合計五百三十元，應予扣除。被上訴人戊○○主張在國軍八○
      三總醫院住院期間伙食費九百九十二元部分未提出支出憑據，本院無從審斟是
      否確有此部分支出，自不能准許。被上訴人戊○○主張因腦震盪至樹榮藥房
      購買中藥服用，支出九千元，固據其提出收據一張為證，然該收據摘要欄僅記
      載購買十一日、單價五百元之中藥，未有中藥名稱之相關記載，被上訴人戊○
      ○復未能提出證據證明依其所受傷勢有服用中藥之必要，則被上訴人戊○○此
      部分支出尚不能認為治療上所必要，尚難准許。上訴人抗辯被上訴人陳榮璨
      自行改換病房等級，此差額一百六十元自非必要費用等語，被上訴人對於其自
      付病房差額費用為一百六十元不爭執（見本院卷第一百頁）。本院依同前理由
      認被上訴人戊○○支出之病房差額費，仍屬治療上所必要之合理費用，自得向
      上訴人請求。綜上，除以上應予剔除之證明書費五百三十元、國軍八○三總醫
      院住院期間伙食費九百九十二元、中藥費用九千元外，其餘醫療費用之支出，
      依被上訴人戊○○所受傷害情形，及所提出之收據載明治療費類別，係增加被
      上訴人戊○○生活上之負擔，自屬治療上之必要費用，則被上訴人戊○○得請
      求上訴人及視同上訴人連帶賠償之金額為二萬一千百一百五十元，逾此部分之
      請求，不應准許。
  ２、增加生活上之需要（交通費用）部分：被上訴人戊○○主張因本件車禍受傷需
      搭乘計程車至醫院治療，共支付交通費用八千元，業據其提出收據影本十五張
      為證。經查，被上訴人戊○○確有委請證人陳火旺、陳萬煌載其往返就醫，並
      支付車資，且依其所受傷勢，應認其往返醫療院所就醫，有搭乘計程車之必要
      ，並以「出租計程車里程長途議價參考表」所列一般計程車議價行情之計程車
      費計算車資等情，均如前所述；然其中證人陳火旺書立之「八十九年十一月十
      一日坐車至秀傳醫院申請診斷書車費五百元」之收據，並非治療目的所支出之
      費用，非因侵權行為所生財產上之損害，不得請求上訴人賠償；證人陳萬煌書
      立之「九十年五月二十八日戊○○坐車至大肚看病車費三百元」之收據，與被
      上訴人戊○○提出之醫療費用收據就診日期不符，亦未說明究赴位於大肚之何
      處就醫，且未舉證與其所受傷害有無關聯，故上述二張收據所列金額共計八百
      元之請求，礙難照准，故被上訴人戊○○此部分請求在七千二百元之範圍內，
      為有理由，應予准許，逾此範圍之請求，則不應准許。
  ３、精神慰撫金：查被上訴人戊○○因本件車禍受有頭面外傷、腦震盪挫傷、面裂
      傷併左側下頷骨角及下頷骨正中聯合處骨折等傷害，就醫期間猶須忍受顏面傷
      害及口腔傷害之痛楚，並需忍受輾轉就診過程之痛苦，其精神上之痛苦難以言
      喻。本院審酌被上訴人戊○○（六十九年三月十八日生）年方二十，其所受傷
      害已復原，尚未造成永難回復之傷害而未達殘廢之程度，因受傷而受服役單位
      通知驗退，現仍等候兵役醫檢單位通知複檢，其八十九年甫於南台科技大學機
      械工程科畢業，有畢業證書、陸軍步兵第一九二旅步四營驗退證明單影本等件
      為憑，及同前述之兩造之身分、地位、經濟狀況等一切情狀，認被上訴人戊○
      ○請求二十萬元之精神慰撫金為適當，逾此範圍之請求則不應准許。
（三）綜上所述，被上訴人甲○○得請求上訴人及視同上訴人連帶賠償醫療費用二萬
      二千九百八十二元、看護費用三萬六千元、交通費用三千四百元、工作收入損
      失五萬五千四百四十元及精神慰撫金四十萬元，合計五十一萬七千八百二十二
      元；被上訴人戊○○得請求上訴人及視同上訴人連帶賠償醫療費用二萬一千百
      一百五十元、交通費用七千二百元及精神慰撫金二十萬元，合計二十二萬八千
      三百五十元，是被上訴人甲○○、戊○○之請求在上開金額範圍內，為有理由
      ，應予准許。
七、末按保險人依強制汽車責任保險法規定給付之保險金，視為加害人或被保險人損
    害賠償金額之一部分；加害人或被保險人受賠償請求時，得扣除之，強制汽車責
    任保險法第三十條定有明文。經查，本件被上訴人甲○○及戊○○已分別受領保
    險給付三萬九千四百二十一元、二萬零六百四十元，此為兩造所不爭，揆諸前開
    說明，被上訴人甲○○及戊○○各受領之保險金應視為加害人或被保險人損害賠
    償金額之一部分，上訴人主張應自所請求之賠償範圍內扣除，應屬可取。是被上
    訴人甲○○及戊○○所得請求賠償之金額，各為四十七萬八千四百零一元、二十
    萬七千七百一十元。
八、綜上所述，被上訴人本於侵權行為之法律關係，請求上訴人及視同上訴人連帶給
    付被上訴人甲○○四十七萬八千四百零一元，連帶給付被上訴人戊○○二十萬七
    千七百一十元，及均自九十一年三月二十六日起至清償日止，按年息百分之五計
    算之利息，為有理由，應予准許，逾此部分之請求，即無理由，應予駁回。原審
    就超過上開應准許部分，為被上訴人敗訴之判決，並為假執行之宣告（即命上訴
    人及視同上訴人連帶給付被上訴人甲○○超過四十七萬八千四百零一元，連帶給
    付被上訴人戊○○超過二十萬七千七百一十元暨該部分訴訟費用及假執行之裁判
    ），自有未洽。上訴意旨就此部分指摘原判決不當，求予廢棄改判，為有理由，
    爰由本院廢棄改判如主文第二項所示。至於上開應准許部分，原審判命上訴人及
    視同上訴人連帶給付，並為假執行之宣告，經核於法並無違誤，上訴意旨就此部
    分仍執陳詞指摘原判決不當，求予廢棄，為無理由，應駁回其上訴。
九、本件為判決之基礎已臻明確，兩造其餘之陳述及舉證，經審酌後認於判決結果不
    生影響，無予逐一論述之必要，併此敘明。
十、據上論結，本件上訴一部為有理由，一部為無理由，依民事訴訟法第四百四十九
    條第一項、第四百五十條、第七十九條但書、第八十五條第一項但書、第八十五
    條第二項，判決如主文。
中      華      民      國    九十二    年      四      月    二十九    日
~B1民事第二庭審判長法  官  童有德
~B2                法  官  蔡秉宸
~B3                法  官  翁芳靜
右為正本係照原本作成。
均不得上訴。
~B                書記官  陳麗玉
中      華      民      國    九十二    年      四      月    二十九    日
                                                                        Ｙ


司法院資訊處製作；財團法人民間司法改革基金會備份。
